---
title: "Untitled"
author: "Panosso AR"
date: "2024-03-13"
output: ioslides_presentation
---

## Gráfico Boxplot

Conhecido como gráfico dos $5$ números representa um resumo dos valores *mínimo*, *primeiro quartil*, *mediana*, *terceiro quartil* e *máximo* de uma variável. 

É  construído a partir de `geom_boxplot()`. 

Observe que dentro da função `ggplot()` não é necessário passar o `x`, somente é atribuído a `y` a variável discreta `altura`.

```{r, plot7, eval=FALSE}
dados_turmas %>% 
  ggplot(aes(y=altura)) +
  geom_boxplot()
```

---

```{r,plot7,echo=FALSE}
```

---
- O boxplot é uma caixa que vai do 25º percentil ao 75º percentil da distribuição, uma distância conhecida como a **amplitude interquartil** (IIQ). 
- No meio da caixa há uma linha que exibe a **mediana**, isto é, 50º percentil, da distribuição. Essas três linhas lhe dão um sentido da dispersão da distribuição e se ela é ou não simétrica sobre a mediana ou enviesada para um lado.
- Pontos visuais que exibem observações são aqueles que cairam em mais do que $1,5$ vezes o IIQ de cada limite da caixa. Esses pontos fora da curva, denominados **outliers** são incomuns, então são plotados individualmente.
- Uma linha que se estende de cada lado da caixa e vai até o ponto mais distante da distribuição que não seja um valor incomum.


```{r, echo=FALSE}
dados_turmas %>% 
  ggplot(aes(x=altura)) +
  geom_boxplot(fill="lightgray")+theme_minimal()+
  coord_cartesian(ylim=c(-1,1))
```

---

Suas coordenadas podem ser transpostas trocando `y` por `x` no código anterior e o tamanho da caixa, nesse caso, pode ser controlado por `coord_cartesian(ylim=c(-1,1))`. Utilize `fill` para controlar a cor de preenchimento da caixa, e as opções `outlier.` para controlar tamanhos, formas, cores e preenchimentos dos outliers.

```{r, plot8, eval=FALSE}
dados_turmas %>% 
  ggplot(aes(x=idade_anos)) +
  geom_boxplot(fill="orange",
               outlier.size = 4,
               outlier.shape = 21,
               outlier.color = "red",
               outlier.fill = "gray"
               )+
  coord_cartesian(ylim=c(-1,1))+ #<<
  theme_classic()
```

---

```{r,plot8,echo=FALSE}
```

---

Outra alternativa para exibir a distribuição de uma variável quantitativa, `altura`, é construir o gráfico para cada categoria de uma variável qualitativa, `sexo`, por exemplo.

Para fazer isso basta passarmos como preenchimento o nome da variável categórica, no exemplo, `sexo`.

```{r, plot9, eval=FALSE}
dados_turmas %>% 
  ggplot(aes(y=altura, 
             fill=sexo)) + #<<
  geom_boxplot()
```

---

```{r,plot9,echo=FALSE}
```
