---
# Para transformar em PDF, usar: 
# pagedown::chrome_print("slides/Aula01.html")
title: "Estatística e Informática"
subtitle: "Aula 02 - Introdução (Conceitos Básicos)"
author: "Alan Rodrigo Panosso <alan.panosso@unesp.br>"
institute: "Departamento de Engenharia e Ciência Exatas FCAV/UNESP"
date: "(`r Sys.Date()`)"
encoding: "UTF-8"
output:
  xaringan::moon_reader:
    lib_dir: libs
    nature:
      ratio: "16:9"
      highlightStyle: github
      highlightLines: true
      countIncrementalSlides: false
---

```{r setup, include=FALSE}
options(htmltools.dir.version = FALSE)
knitr::opts_chunk$set(echo = FALSE, fig.align = "center")
```
class: middle, center

# Introdução

---
## Porque estudar Estatística

--
- Estatística é fundamental para o avanço do conhecimento científico, uma vez que a essência da Ciência é a observação e que o seu objetivo básico é a inferência, destacando-se nas áreas da *Saúde*, *Genética* e *Melhoramento* (animal e vegetal), *Produção de alimentos* e demais *áreas científicas*.

--
- Os conhecimentos estatísticos são fundamentais para análise e interpretações das informações coletadas *em campo*.

--
- Várias técnicas de análises estatísticas ajudam o pesquisador a **confirmar as hipóteses** à respeito de um fenômeno de interesse.

--
- Todo fenômeno pode ser melhor investigado quando formulado um modelo matemático, que podem ser ser **determinísticos** ou **estocásticos** (*probabilísticos*). 

---
## Modelo Matemático 

### Modelos Determinísticos: 

Nesse modelo as condições sob as quais um experimento é executado determinam o resultado do experimento. Exemplo: Segunda Lei de Newton:

$$F = m \cdot a$$

Esse modelo diz que o valor da força $F$ pode ser calculado tão logo os valores da massa do objeto $m$ e sua aceleração $a$ sejam fornecidos. Nesse tipo de modelo, quaisquer desvios que pudessem ocorrer seriam tão pequenos que a descrição acima seria suficiente. 

Seu resultado é determinado pelas condições sob as quais o experimento é executado.

---

```{r,echo=FALSE,message=FALSE,error=FALSE,warning=FALSE}
source("..\\R\\thema_gafico.R")
library(tidyverse)

df<- tibble(
  massa = 0:100,
  aceleracao = 2,
  dados = massa*aceleracao,
  modelo_de = dados
)
df %>% 
  ggplot()+
  geom_point(aes(x=massa,y=dados,fill="Dados"),color="black",size=3)+
  geom_line(aes(x=massa,y=modelo_de,linetype="Modelo"),color="red")+
  xkcdaxis(xrange=c(0,15),yrange=c(0,30)) +
  labs(x="Massa (kg)",y="Forca (N)",title = "Modelo Determinístico",
       fill="",linetype="")+
   theme_grafico
```

$$Dados = Modelo$$




---
## Modelo Matemático 

Para um grande número de situação na natureza, o modelo matemático determinístico apresentado é suficiente, contudo existem fenômenos que requerem um modelo matemático diferente:


### ModelosEstocásticos (não-determinísticos ou probabilístico): 

Nesse modelo admitimos que as condições nas quais o ensaio é executado determinam somente o comportamento **probabilístico** do resultado observável. 

**Exemplo:** em fenômenos meteorológicos, não podemos determinar qual a precipitação de chuva que cairá como resultado de uma tempestade. Observações como temperatura, pressão, velocidade do vento e umidade relativa podem fornecer um prognóstico geral da chuva (fraca, média ou forte) entretanto, não tornam possível predizer quanta chuva cairá.

---

```{r,echo=FALSE,message=FALSE,error=FALSE,warning=FALSE}
set.seed(1235)
df<- tibble(
  umidade = 10:100,
  a = 2,
  ruido = rnorm(101-10,0,3),
  dados = umidade*a + ruido,
  modelo_es = umidade*a
)
df %>% 
  ggplot()+
  geom_point(aes(x=umidade,y=dados,fill="Dados"),color="black",size=3)+
  geom_line(aes(x=umidade,y=modelo_es,linetype="Modelo"),color="red")+
  xkcdaxis(xrange=c(10,30),yrange=c(15,60)) +
  labs(x="Umidade relativa (%)",y="Chuva (mm)",title = "Modelo Estocastico (Probabilistico)",
       fill="",linetype="")+
   theme_grafico
```
$$Dados = Modelo + Ruído$$
---


#### A Estatística é fundamental na análise de dados provenientes de quaisquer processos onde exista variabilidade, estando interessada nos métodos e processos quantitativos que servem para a *coleta, organização, resumo, apresentação e análise desses dados*, bem como na **obtenção de conclusões válidas e na tomada de decisões** a partir de tais análises. Podendo ser dividida em três áreas:
- Estatística Descritiva
- Probabilidade
- Inferência Estatística

---
class: meddle, center

# Estatística Descritiva

---
## Estatística Descritiva

Utilizada nas etapas iniciais dos trabalhos, se refere à maneira de representar dados em tabelas e gráficos, resumi-los por meio de algumas medidas **sem, contudo, tirar conclusões sobre um grupo maior**.

É necessário, portanto, definirmos os nossos termos básicos para podermos nos comunicar durante a disciplina. Assim, serão definidos alguns conceitos.

### Dados

Considerados o material básico da estatística, são os valores observados de uma característica de interesse de cada amostra, é o registro da característica de interesse. 

**Exemplos**

- Variação de temperatura no processo de secagem de um alimento.
- Tempo de reabilitação de doentes após determinados tratamentos.
- Número de produtos defeituosos em lotes oriundos de uma linha de montagem.
- Peso e alturas de plantas de uma determinada variedade após aplicação de um trato cultural.
- Número de insetos vivos após a aplicação de um defensivo.

Cada número desses constituem os **DADOS** e a característica comum entre eles é a **VARIABILIDADE** ou **VARIAÇÃO**.
---
**Exemplo de um banco de dados**

[Dados](https://arpanosso.github.io/estatinfo/data/dados_turmas.xlsx)


---


